【裁判字號】    97,竹簡,587
【裁判日期】    970915
【裁判案由】    拆屋還地
【裁判全文】
臺灣新竹地方法院民事簡易判決         97年度竹簡字第587號
原      告  戊○○
            甲○○
共      同
訴訟代理人  彭火炎律師
            張玉琳律師
被      告  丁○○
訴訟代理人  陳慶禎律師
            路春鴻律師
複  代理人  呂麗虹
被      告  丙○○
訴訟代理人  路春鴻律師
上列當事人間請求拆屋還地事件，本院於民國九十七年九月一日
辯論終結，判決如下：
    主  文
原告之訴及假執行之聲請均駁回。
訴訟費用由原告負擔。
    事實及理由
一、原告起訴主張：
（一）按房屋稅向房屋所有人徵收之，房屋稅條例第四條第一項
      定有明文。緣新竹市稅捐稽徵處新市稅房字第0970015134
      號函覆門牌號碼新竹市○○路三八五、三八九號建物之納
      稅義務人分別為被告丁○○、丙○○，堪認門牌號碼新竹
      市○○路三八五、三八九號建物分別為被告丁○○、丙○○所有。
（二）緣座落新竹市○○段六一七地號土地（以下簡稱為系爭地
      號土地）乃原告向訴外人新竹市政府承租（原證一土地登
      記謄本、原證二地租聯單影本），被告二人之上開建物無
      正當權源分別占用系爭地號如附圖即新竹市地政事務所九
      十七年五月十三日新地測字第0970003691號函附土地複丈
      成果圖所示A、C及B、C部分面積各32.87平方公尺、9.26
      平方公尺土地（原證三占用現況照片），訴外人新竹市政
      府已發函同意承租人排除遭佔用之地上物，以盡管理人之
      義務（原證四新竹市政府九十六年九月三日府地權字第09
      60091362號函），爰依民法第七百六十七條規定訴請被告
      將無權占有系爭地號土地上之地上物拆除，並將占有之土
      地返還訴外人新竹市政府。
（三）對被告抗辯之陳述：
      被告雖以上開建物原由訴外人乙○○○於民國五十四年十
      二月六日向另訴外人楊傑買受繼續使用，被告與原告之被
      繼承人姚木枝定有使用借貸契約，原告主張拆屋還地屬權
      利濫用云云置辯，惟：
    (一)按當事人主張有利於己之事實者，就其事實有舉證之責任
      ，民事訴訟法第二百七十七條定有明文。被告雖辯稱訴外
      人楊傑已支付訴外人姚木枝權利金，訴外人姚木枝同意且
      立水泥柱樁界定使用範圍云云，然為原告所否認，揆諸前
      揭法文規定，自應由被告就其有占有使用系爭地號土地之
      正當權源負舉證責任。
    (二)然被告就所辯原告及訴外人姚木枝同意被告使用系爭地號
      土地云云，並未提出任何證據以實其說，揆諸前揭法文規
      定，應認被告所辯顯非足採。況系爭地號土地乃訴外人新
      竹市政府所有，非經所有權人同意，被告不能以由訴外人
      姚木枝之同意而取得使用權源。系爭地號土地所有權人新
      竹市政府既已發函同意原告排除遭佔用之地上物，以盡管
      理人之義務，則原告起訴請求被告返還土地即為有理由。
    (三)又權利之行使，不得違反公共利益，或以損害他人為主要
      目的，民法第一百四十八條第一項雖有明文。惟按民法第
      一百四十八條權利濫用之禁止，係規定行使權利，不得以
      損害他人為主要目的，若當事人行使權利，雖足使他人喪
      失利益，而苟非以損害他人為主要目的，即不在該條所定
      範圍之內（原證七最高法院四十五年台上字第一０五號判
      例及最高法院六十九年度台上字第一０七九號、七十一年
      度台上字第三０六０號、八十六年度台上字第一八０七號
      、八十六年度台上字第二五００號判決暨台灣高等法院台
      中分院八十六年度上字第三八０號、台灣屏東地方法院九
      十一年度簡上字第九四號判決參照）。故權利濫用者，須
      兼備主觀上專以損害他人為主要目的及客觀上因權利行使
      取得利益與他人所受損害不相當，缺一不可。是以行使權
      利者，主觀上若非專以損害他人為主要目的時，縱因權利
      之行使致影響相對人之利益時，亦難認係權利濫用。查本
      件系爭地號土地前未鑑界複丈，所以原告不知被告房屋占
      用系爭地號土地，嗣因訴外人新竹市政府發現系爭土地有
      出租耕地，且其上蓋有鐵皮屋，乃發函通知原告限命拆除
      ，並稱如未拆除並恢復耕作使用，將依規終止租約（原證
      五新竹市政府九十四年十一月八日府地權字第0940107936
      號函），而原告轉知被告請求拆除房屋，被告接獲通知後
      仍不拆除（原證六湖口新工郵局255號存證信函），原告
      乃提起本件訴訟，再此由被告辯論意旨狀亦自稱：因九十
      四年間新竹市政府測量發現被告占用系爭地號土地，原告
      始要求被告返還所承租之系爭地號土地等語，亦見原告並
      無明知被告占用系爭地號土地而為同意之行為。又訴外人
      新竹市政府亦於九十七年八月五日以府地權字第09700780
      60號函表示系爭地號土地既已由原告承租，依上規定承租
      人應自任耕作，不得同意他人使用土地，違者租約無效。
      系爭地號土地所有權人既已表示不同意他人使用土地，又
      要求原告排除遭佔用之地上物，以盡管理人之義務，則原
      告為免承租之系爭土地被收回致生活失所依據，自非專以
      損害他人為主要目的，原告依訴外人新竹市政府之通知而
      提起本件訴訟，係維護租賃權之正當行使，不能僅以被告
      之鐵皮屋部分將遭拆除即謂原告權利濫用。
（四）按所有人對於無權占有或侵奪其所有物者，得請求返還之
      ，對於妨害其所有權者，得請求除去之，民法第七百六十
      七條定有明文。被告無占有使用系爭土地之正當權源，則
      原告訴請被告將無權占有使用系爭地號土地上之地上物拆
      除，並將無權占用之土地返還訴外人新竹市政府，為有理
      由，請予准許，為此聲明：
    (一)被告丁○○應將座落系爭地號土地上如附圖所示編號A部
      分面積31.48平方公尺、C部分面積1.39平方公尺之地上物
      拆除，並將上開土地返還訴外人新竹市政府。
    (二)被告丙○○應將座落系爭地號土地上如附圖所示編號B部
      分面積7.87平方公尺、C部分面積1.39平方公尺之地上物
      拆除，並將上開土地返還訴外人新竹市政府。
    (三)訴訟費用由被告負擔。
    (四)原告願以現金或等值之聯邦商業銀行可轉讓定期存單供擔
      保，請准宣告假執行。
二、被告答辯聲明及要領：
（一）兩造就系爭地號土地有使用借貸關係存在，並非無權占有
      ：
    (一)查被告所有之建物門牌號碼原為新竹市○○路一二八號，
      原係訴外人楊傑所有，由訴外人乙○○○五十四年十二月
      六日向訴外人楊傑買受建物及土地使用權（被證一買賣契
      約書影本），而訴外人楊傑之建物後方原有一豬寮，該豬
      寮即占用原告之被繼承人姚木枝所承租系爭地勞部分土地
      ，訴外人黃姚金匙向訴外人楊傑買受時，訴外人姚木枝、
      楊傑均告知被告該豬寮雖占用訴外人姚木枝所承租系爭地
      號部分土地，但訴外人楊傑已支付權利金予訴外人姚木枝
      ，並以紅花槿木區隔使用界線，因此訴外人乙○○○得繼
      受訴外人楊傑的權利繼續使用長達數十年之久。
    (二)次查，被告二人之上開建物係於八十二年間所修建，緣八
      十年間新竹市政府為拓寬寶山路而徵收前揭寶山路一二八
      號部分房屋作為道路用地，被告於徵得訴外人姚木枝同意
      後，遂在原址退縮並將豬寮納入就地修建為上開門牌號碼
      新竹市○○路三八五號、三八九號（辯論意旨狀誤載為三
      五八號、三五九號）房屋，而修建當時，訴外人姚木枝更
      自行在原紅花槿木周邊設立水泥樁柱（被證二號照片及本
      院九十七年五月八日勘驗筆錄），用以界定使用範圍，迄
      至八十五年間訴外人姚木枝過世，原告為其繼承人，均同
      意被告繼續使用，此所以原告直至九十四年間因出租人新
      竹市政府發函後，長達十餘年間，均未曾對被告為任何主
      張，其故在此。
    (三)按稱使用借貸者，謂當事人一方以物交付他方，而約定他
      方於無償使用後，返還其物之契約。借用人應於契約所定
      期限屆滿時，返還借用物。未定期限者，應於依借貸之目
      的使用完畢時返還之，民法第四百六十四條、第四百七十
      條第一項前段分別定有明文。承前所述，被告與原告之被
      繼承人姚木枝就系爭地號土地被告所占用的部分訂有使用
      借貸契約，而被告借用的目的在於建屋居住使用，原告為
      姚木枝之繼承人，自應繼受此使用借貸關係，是被告占有
      原告所承租的系爭地號部分土地使用，顯有正當權源，並
      非無權占有。
（二）原告請求被告拆屋還地，顯係權利濫用：
    (一)按權利之行使，不得違反公共利益，或以損害他人為主要
      目的，民法第一百四十八條第一項定有明文。此條文前段
      為禁止違反公益原則，其立法目的在於調和個人利益及社
      會整體利益，蓋在權利社會化之法律思潮下，權利不僅為
      個人利益而存在，而且為公共利益而存在，行使權利自應
      與公共利益相調和。所謂公共利益，乃指不特定多數人利
      益之總稱，包括國家、社會與個人利益在內，為促進國家
      社會生存發展不可欠缺之合理秩序，對於公共利益具體內
      容之認定，無統一之標準，應就個案分別衡量判斷，權利
      之行使，是否違反公共利益，應以權利人的客觀行為決之
      ，其主觀不必具有違反公益之意思，權利人於法令限制範
      圍內，雖可自由行使其權利，惟不得違反公共利益，否則
      ，即與公益重於私益及權利社會化之精神不符，其行為因
      違背禁止規定而無效（民法第七十二條前段）。又權利之
      行使，是否以損害他人為主要目的，應就權利人因權利行
      使所能取得之利益，與他人及國家社會因其權利行使所受
      之損失，比較衡量以定之，倘其權利之行使，自己所得利
      益極少而他人及國家社會所受之損失甚大者，非不得視為
      以損害他人為主要目的，此乃權利社會化之基本內涵所必
      然之解釋（最高法院七十一年度臺上字第七三七號判例參
      照）。
    (二)查被告所有之上開鐵皮屋構造建物已建造十餘年，連同改
      建前所占有使用的時間更歷四十年之久，嗣因九十四年間
      新竹市政府測量發現被告占用系爭地號土地，原告始要求
      被告返還其所承租的系爭地號土地，此為雙方所不爭執，
      雖然被告所有之建物確係占用原告所承租的系爭地號土地
      ，且於占有使用時未經出租人即新竹市政府之同意，惟承
      租人即原告之被繼承人姚木枝既同意在前，而原告繼承後
      又繼續默許，在在足認原告就被告所有之建物使用其所承
      租的系爭地號土地一事，已有默示同意的意思表示，其間
      乃成立使用借貸關係。況被告所有的上開建物占用系爭地
      號土地的範圍與面積不大，但如拆除一部分，則勢必影響
      建物結構的安全，而瀕臨倒塌，不符合經濟效用，且系爭
      土地是原告向訴外人新竹市政府所承租作耕地使用，但早
      已無耕作，而被告占用的範圍又是在系爭土地的邊角處外
      緣，即令原告收回，亦無任何使用價值，被告為消弭訟爭
      ，更表明願以新臺幣（下同）三十萬元補償其租賃權損失
      ，惟原告卻一再堅持必須五十萬元始可，以致終無結果，
      又系爭地號土地現已列入清華大學徵收使用的範圍，原告
      卻一意提起本件訴訟，主張應拆除被告越界占用的建物，
      客觀上顯係以損害他人為主要目的，核屬權利濫用至明。
（三）綜上所述，兩造間就系爭地號土地有使用借貸關係存在，
      被告並非無權占有，且原告主張拆屋還地，顯屬權利濫用
      ，為此答辯聲明：
    (一)原告之訴駁回。
    (二)訴訟費用由原告負擔。
    (三)如為被告不利之判決請准供擔保免為假執行。
三、法院之判斷：
（一）兩造間不爭執之事實：參照兩造之主張及抗辯，經本院整
      理可認下列應屬兩造間不爭執之事實。
    (一)系爭地號土地為訴外人新竹市政府所有，並由原告向訴外
      人新竹市政府承租（原證一土地登記謄本、原證二地租聯
      單影本），訴外人新竹市政府於九十六年九月三日函請原
      告應依所訂公有耕地租賃契約之規定善盡管理人義務，排
      除遭占用之地上物（原證四新竹市政府九十六年九月三日
      府地權字第0960091362號函）。
    (二)門牌號碼新竹市○○路三八五、三八九號建物分別為被告
      丁○○、丙○○所有。（新竹市稅捐稽徵處房屋稅籍證明
      書）。
    (三)上開門牌號碼新竹市○○路三八五、三八九號建物分別占
      有使用系爭地號如附圖所示A、C及B、C部分面積各32.87
      平方公尺、9.26平方公尺土地（原證三占用現況照片及新
      竹市地政事務所九十七年五月十三日新地測字第09700036
      91號函附土地複丈成果圖）。
（二）兩造間爭點：
    (一)新竹市政府發函原告應依所訂公有耕地租賃契約之規定善
      盡管理人義務，排除遭占用之地上物（原證四新竹市政府
      九十六年九月三日府地權字第0960091362號函），是否即
      為同意原告排除遭佔用之地上物？
    (二)所有權人或依法得行使所有權之人等以外之人，得否依民
      法第七百六十七條之規定行使所有物除去、返還請求權？
    (三)被告是否有權占有使用系爭地號如附圖所示A、C及B、C
      部分面積各32.87平方公尺、9.26平方公尺土地？
    (四)被告若非有權占有使用系爭地號如附圖所示A、C及B、C部
      分面積各32.87平方公尺、9.26平方公尺土地，原告以承
      租人地位訴請被告將上開無權占有使用之地上物拆除，並
      將無權占有使用之土地返還訴外人新竹市政府，是否為權
      利濫用？
（三）得心證之理由：
    (一)所有人對於無權占有或侵奪其所有物者，得請求返還之。
      對於妨害其所有權者，得請求除去之。民法第七百六十七
      條定有明文，此即所有權物上請求權之所有物返還、除去
      請求權。揆諸上開規定，無論係所有物返還、除去請求權
      ，其請求權之主體須為所有人，固屬無疑；另雖非所有人
      ，惟依法律之規定，得行使所有人之權利者例如破產管理
      人、遺產管理人、失蹤人之財產管理人、代位權人、國有
      財產之管理機關等，亦均得為該請求權之主體。然除此之
      外，即所有人及依法律得行使所有權人之人等以外之人，
      即無此請求權。至占有人，無論是否為有權占有，則僅得
      依民法第九百六十二條之規定行使權利返還或除去占有。
    (二)經查，原告固係系爭地號土地承租人，訴外人新竹市政府
      亦發函原告應依所訂公有耕地租賃契約之規定善盡管理人
      義務，排除遭占用之地上物。然觀諸原告自承本件系爭地
      號土地前未鑑界複丈，所以原告不知被告房屋占用系爭地
      號土地，嗣因訴外人新竹市政府發現系爭土地有出租耕地
      ，且其上蓋有鐵皮屋，乃發函通知原告限命拆除，並稱如
      未拆除並恢復耕作使用，將依規終止租約，而原告轉知被
      告請求拆除房屋，被告接獲通知後仍不拆除（原證六湖口
      新工郵局255號存證信函），原告乃提起本件訴訟等情，
      顯然訴外人新竹市政府上開函請原告應依所訂公有耕地租
      賃契約之規定善盡管理人義務，排除遭占用之地上物，乃
      係基於出租人之地位通知承租人即原告應依所訂之公有耕
      地租賃契約規定善盡承租人義務，自行排除占有土地上之
      地上物，既非授權，亦非同意原告以所有權人之地位行使
      所有權物上請求權之所有物返還、除去請求權甚明。再者
      ，參照原告所自陳之上情，訴外人新竹市政府之上開函文
      乃係促請原告履行承租人之善良管理人義務，亦顯非原告
      行使對出租人即訴外人新竹市政府之任何請求權，故本件
      原告提起本訴，顯然亦無行使民法第二百四十二條代位權
      可言。此外，揆諸上開說明，得依民法第七百六十七條之
      規定行使所有權物上請求權之所有物返還、除去請求權之
      主體者，乃僅所有人及依法律得行使所有權人之人，故縱
      然系爭地號土地所有權人新竹市政府有授權同意原告行使
      所有權物上請求權之所有物返還、除去請求權，原告充其
      量亦僅得取得訴外人新竹市政府之授權後，擔任訴外人新
      竹市政府之訴訟代理人，而以訴外人新竹市政府名義為當
      事人起訴行使所有權物上請求權之所有物返還、除去請求
      權。
    (三)綜上，原告既非系爭地號土地所有人，亦非依法律規定得
      行使所有權人之人，則不論被告二人之建物是否有權占有
      使用系爭地號如附圖所示A、C及B、C部分面積各32.87平
      方公尺、9.26平方公尺土地，原告均無從依民法第七百六
      十七條之規定行使所有權物上請求權之所有物返還、除去
      請求權。從而，原告固係系爭地號土地承租人，且縱然被
      告係無權占有使用系爭地號如附圖所示A、C及B、C部分面
      積各32.87平方公尺、9.26平方公尺土地，原告充其量僅
      得依民法第九百六十二條之規定行使權利請求被告返還或
      除去占有，究不得依民法第七百六十七條之規定行使所有
      權物上請求權之所有物返還、除去請求權。據此，原告依
      民法第七百六十七條所有權物上請求權之所有物返還、除
      去請求權之規定，訴請被告丁○○、丙○○分別將應將系
      爭地號如附圖所示A、C及B、C部分面積各32.87平方公尺
      、9.26平方公尺土地上之地上物拆除，並將上開土地返還
      訴外人新竹市政府，即非有據，為無理由，應予駁回。至
      原告假執行之聲請，亦因訴之駁回而失所附麗，應併予駁
      回。
四、本件判決之基礎已臻明確，兩造其餘之攻擊、防禦方法及舉
    證，核與判決結果無影響，爰不一一予以論列，併此敘明。
五、據上論結，本件原告之訴為無理由，依民事訴訟法第七十八
    條、第八十五條第一項前段，判決如主文。
中    華    民    國  九十七  年    九    月    十五  日
                              臺灣新竹地方法院民事第二庭
                                  法  官  汪銘欽
以上正本係照原本作成。
如對本判決上訴，須於判決送達後二十日內向本院提出上訴狀。
中    華    民    國  九十七  年    九    月    十五  日
                                  書記官  林淑瑜


司法院資訊處製作；財團法人民間司法改革基金會備份。
